【裁判字號】    97,交聲,2630
【裁判日期】    970930
【裁判案由】    聲明異議
【裁判全文】
臺灣臺中地方法院交通事件裁定        97年度交聲字第2630號
原處分機關  交通部公路總局臺中區監理所
異  議  人
即受處分人  甲○○
上列受處分人因違反道路交通管理處罰條例案件，對於交通部公
路總局臺中區監理所於民國97年9月9日所為之裁決處分（中監違
字第裁60-HC0000000號）聲明異議，本院裁定如下：
    主  文
原處分關於裁處甲○○罰鍰新臺幣肆萬玖仟伍佰元部分撤銷。
前項撤銷部分不罰。
    理  由
一、原處分意旨認定：異議人駕駛車號8687- HV號自用小客車，
    於民國96年5 月19日22時50分許，在梧棲鎮○○○○○路口
    ，因「酒後駕車肇事致本身輕傷經抽血換算呼氣方法酒測值
    為0.94MG/L」之違規，經臺中縣警察局清水分局依道路交通
    管理處罰條例第35條第1項第1款、違反道路交通管理事件統
    一裁罰基準及處理細則之規定，處異議人新臺幣（下同）49
    ,500 元之罰鍰、吊扣駕照12個月（已於96年6月1 日執行吊
    扣駕照），並施以道安講習。
二、受處分人甲○○聲明異議意旨略以：伊因酒醉騎車已經臺灣
    臺中地方法院檢察署檢察官作成96年度偵字第18465 號緩起
    訴處分，且伊已依臺灣臺中地方法院檢察署檢察官之指示繳
    付6 萬元予國庫，原處分機關所為罰鍰之裁決顯然有違行政
    罰法第26條「一罪不兩罰」之規定，請求撤銷罰鍰4 萬9千5
    百元之處分等語。
三、按汽車駕駛人，駕駛汽車經測試檢定有酒精濃度超過規定標
    準之情形者，處新臺幣一萬五千元以上六萬元以下罰鍰，並
    當場移置保管該汽車及吊扣其駕駛執照一年；因而肇事致人
    受傷者，並吊扣其駕駛執照二年；致人重傷或死亡者，吊銷
    其駕駛執照，並不得再考領，道路交通管理處罰條例第35條
    第1項第1款固有明文。惟95年2月5日正式施行之行政罰法第
    26條規定：「一行為同時觸犯刑事法律及違反行政法上義務
    規定者，依刑事法律處罰之。但其行為應處以其他種類行政
    罰或得沒入之物而未經法院宣告沒收者，亦得裁處之。前項
    行為如經不起訴處分或為無罪、免訴、不受理、不付審理之
    裁判確定者，得依違反行政法上義務規定裁處之。」，該條
    立法理由明確揭示：「一行為同時觸犯刑事法律及違反行政
    法上義務規定時，由於刑罰與行政罰同屬對不法行為之制裁
    ，而刑罰之懲罰作用較強，故依刑事法律處罰，即足資警惕
    時，實無一事二罰再處行政罰之必要。且刑事法律處罰，由
    法院依法定程序為之，較符合正當法律程序，應予優先適用
    。但罰鍰以外之沒入或其他種類行政罰，因兼具維護公共秩
    序之作用，為達行政目的，行政機關仍得併予裁處，故為第
    一項但書規定。前述行為如經檢察官為不起訴處分或法院為
    無罪、免訴、不受理或不付審理（少年事件）之裁判確定，
    行政罰之裁處即無一事二罰之疑慮，故第二項規定此時仍得
    依違反行政法上義務之規定裁處。」亦即一行為同時造成刑
    罰法律與行政秩序罰規定發生競合適用之關係時，基於「一
    事不二罰」之法理，經由立法程序確立應以刑罰優先為原則
    ，避免行為人承受過度且重複之處罰其理益明。是以前揭行
    政罰法中刑事法律處罰優先且不再處以行政秩序罰之目的，
    既係因為行為人已接受刑罰而足資警惕，且已發生懲罰之作
    用，即無使行為人陷於雙重處罰之不利益，則關於刑事法律
    處罰之範圍自應採取實質認定，凡刑事實體法或程序法中所
    規定客觀上剝奪行為人生命、自由、財產權利，主觀上亦因
    制裁之嚴厲性、痛苦性，其強度足以造成心理強制而間接達
    成矯正教化目的之處遇手段，皆應納入其中，而不以形式上
    符合刑法第32條至第34條所定主刑及從刑種類者為限，始與
    前揭法律規範之意旨相符。
四、經查：
  (一)就本件原處分機關處異議人以罰鍰之部分，異議人既已因同
    一事實，經同意向國庫支付6 萬元，由臺灣臺中地方法院檢
    察署檢察官以96年度偵字第18465 號為緩起訴處分，嗣該署
    檢察官依職權送請再議，經臺灣高等法院臺中分院檢察署檢
    察官於96年9月3日以96年度上職議字第4547號為駁回之處分
    而確定，且異議人實際上已於96年9 月28日繳納，此有臺灣
    高等法院臺中分院檢察署96年度上職議字第4547號處分書、
    自行收納款項統一收據影本等附卷可稽，是異議人之獲得該
    緩起訴處分，並非全無條件。
  (二)而「緩起訴處分」，既依刑事訴訟法第253條之2第1項之規
    定，得命被告於一定期間內履行「向公庫支付一定之金額」
    ，此一命被告為金錢給付的部分，應得被告之同意。命被告
    為金錢給付部分，並得為民事強制執行名義。檢察官課被告
    以上之負擔，由於此負擔雖非「刑罰」，但性質上可謂實質
    的制裁，且造成被告權利受限制的影響。則受處分人上開違
    反刑事法律禁止規範之犯罪事實既已明確，僅因檢察官採取
    緩起訴處分之替代性刑事處遇手段，未將該案逕行起訴或聲
    請簡易判決處刑，致其後適用之刑事訴訟程序有所區別，然
    就受處分人負有支付一定金額予檢察官指定機構之義務觀察
    ，其如未在上開指定期間內確實履行義務，依刑事訴訟法第
    253條之3第1項第3款之規定，受處分人將遭受撤銷緩起訴處
    分之不利益；反之，倘其確實遵守並履行各項緩起訴條件，
    除非合於刑事訴訟法第260 條所定情形之一，否則受處分人
    即無再就同一案件遭受刑事訴追之虞。從而，受處分人已因
    上開緩起訴處分而剝奪其財產權，主觀上前揭金錢給付義務
    亦具有強制性、懲罰性，雖不若易科罰金係以支付金錢作為
    自由刑之替代，惟經由緩起訴處分條件之履行使其免於遭檢
    察官發動起訴程序，仍具有替代刑罰之效果，廣義而言，應
    屬前揭所稱之「實質刑事法律處罰」，而有行政罰法第26條
    第1 項「一事不二罰」規定之適用（臺灣高等法院臺中分院
    95年度交抗字第477 號裁定同此結論，可資參照）。至於交
    通部公路總局臺中區監理站對違反道路交通管理事件不服裁
    決聲明異議案件移送書中雖謂：「按刑事訴訟法所規定之緩
    起訴處分乃附條件之不起訴處分，本質上為不起訴處分之一
    種，此觀該法第256 條之規定自明；至檢察官為緩起訴時，
    依刑事訴訟法第253 條之2第1項規定，徵得被告之同意對被
    告所為之指示及課予之負擔，乃屬一種特殊之處遇措施」等
    語，惟該項乃例外得裁處行政秩序罰之補充規定，參諸該條
    文係將「不起訴處分」、「無罪」、「免訴」、「不受理」
    、「不付審理」等不能證明刑事被告犯罪或未曾使其實際接
    受刑罰之情形逐一臚列，顯然與該條第1 項所指發生處罰競
    合之前提要件尚有未合，故有第2 項仍依違反行政法上義務
    規定裁處之必要。而緩起訴處分既非不能證明行為人之犯罪
    事實，且有支付一定金額之實質處罰，自與上開行政罰法第
    26 條第2項列舉之不起訴處分等情形迥然有別，仍無從遽為
    比擬而為相同之處置。如若不然，則刑事被如經法院循審判
    程序判處罰金或得以易科罰金之拘役或有期徒刑，均得以援
    用行政罰法第26條第1 項之規定，免於處以行政秩序罰之雙
    重不利益；至於藉由緩起訴處分而節省司法資源者，在基於
    實質懲罰目的而其財產權遭受剝奪之餘，卻仍需繳納一定金
    額之行政罰鍰，其結果勢必降低刑事被告接受緩起訴處分之
    意願，而反噬緩起訴處分替代繁複刑事審判程序之制度性機
    能。準此以言，行政罰法第26條第2 項既未將緩起訴處分列
    舉其中，本於「例外規定從嚴解釋」之法理及前揭說明，自
    不能將條文中「不起訴處分」之範圍，擴及於性質顯不相同
    之「緩起訴處分」，附此敘明。而道路交通管理處罰條例第
    35條所規定之裁處，含有罰鍰與吊扣駕照之處分，二者分屬
    行政罰法中之裁罰，有對於過去違反義務行為處罰之「秩序
    罰」（指罰鍰），以及對於預防將來再犯危險之「管制罰」
    （指吊扣駕照）；前者對於過去義務違反而為秩序罰之目的
    ，與刑事制裁酒醉駕車所欲達到保護交通安全之目的相同，
    二者既為相同之目的，則處以較重之刑事制裁為已足，自無
    重複處罰行政罰之必要。基此，受處分人上述酒後駕車違規
    之情事，除其行為應處以其他種類行政罰即吊扣駕駛執照12
    個月部分，亦得裁處外，其違反行政法上義務而受罰鍰 49,
    500元部分，依行政罰法第26條第1項前段規定，即應依刑事
    法律處罰之，不再爰依上揭道路交通管理處罰條例等規定裁
    罰之。
  (三)綜上，受處分人因飲酒後駕車經測試檢定有酒精濃度超過規
    定標準部分，因另犯刑法第185條之3公共危險罪，並經臺灣
    臺中地方法院檢察署檢察官以96年度偵字第18465 號為緩起
    訴處分確定，依行政罰法第26條第1 項前段規定，即無再依
    道路交通管理處罰條例第35條第1項第1款裁處行政罰鍰之餘
    地，受處分人就此部分聲明異議，非無理由，原處分就此部
    分應予撤銷，另由本院為受處分人不罰之諭知。至於原處分
    關於吊扣駕駛執照等部分，則係預防將來再犯危險之管制罰
    ，而有別於前揭針對已發生違規事實科處罰鍰之行政秩序罰
    ，屬行政罰法第26條第1 項但書所稱之「其他種類行政罰」
    ，原處分機關仍得依道路交通管理處罰條例第35條第1項第1
    款予以裁處，然受處分人就此部分並未聲明異議，本院自無
    庸審酌，併此敘明。
據上論斷，應依道路交通管理處罰條例第87條第 2項、道路交通
案件處理辦法第20條之規定，裁定如主文。
中    華    民    國    97    年    9     月    30    日
                    交通法庭  法  官  高英賓
上正本證明與原本無異。
如不服本裁定，應於收受送達後5 日內向本院提出抗告狀。
                              書記官  司立文
中    華    民    國    97    年    9     月    30    日


司法院資訊處製作；財團法人民間司法改革基金會備份。
